最高法院刑事判決　　　　　　　　　　　　　　　八十六年度台上字第六七五七號
　　上　訴　人　甲○○
右上訴人因偽造文書案件，不服台灣高等法院台南分院中華民國八十五年十二月四日
第二審更審判決（八十五年度上更(一)字第二二一號，起訴案號：台灣台南地方法院檢
察署七十九年度偵字第一二一八號），提起上訴，本院判決如左：
    主  文
原判決撤銷，發回台灣高等法院台南分院。
    理  由
本件原判決認定上訴人甲○○因盧榮華（已判刑確定）從事土地仲介業，且對盧某有
新台幣（下同）二十萬元之債權，二人共同意圖為自己不法之所有，基於概括犯意，
於民國七十八年六月二十三日，由盧榮華洽得欲出售房屋之鄭聰顯，遂偕同明知係假
買賣之上訴人前往與鄭聰顯訂約，用上訴人之名義以一百六十萬元買下鄭聰顯所有台
南縣永康市○○○路一二七巷三十弄四號之房地，當場由盧榮華交付十萬元定金，且
以代辦過戶為由，使鄭聰顯陷於錯誤，而當場交付印鑑予盧榮華，盧取得印鑑後，趁
鄭聰顯疏於注意之際，在空白之土地建築改良物（所有權、他項權利）登記聲請書、
土地建築改良物抵押權設定契約書、土地登記委託書等文件上盜蓋鄭聰顯之印鑑，事
後交還印鑑，鄭聰顯亦交付身分證、所有權狀、印鑑證明書等證件予盧榮華，以便辦
理過戶登記手續。盧榮華嗣又偽刻鄭聰顯之印章，並於其偽造鄭聰顯七十八年五月二
十九日將前揭房地以一百八十萬元賣與盧榮華，且已收訖價金之不動產買賣合約書上
，加蓋該偽造之印章及偽造「鄭聰顯」之署押。上訴人、盧榮華二人又於翌（二十四
）日持該偽造之不動產買賣合約書，至不知情之黃禹代書處，佯稱：因購屋急須資
金週轉，欲以該房地設定抵押借款一百萬元等語，經黃禹聯絡吳子忠答應以其配偶
周碧玉名義貸借後，轉知盧榮華同意貸借一百萬元，盧即將上開已蓋有鄭聰顯印鑑之
空白土地建築改良物（所有權、他項權利）登記聲請書、土地建築改良物抵押設定契
約書、土地登記委託書等證件，偽造完成為七十八年六月二十四日設定抵押一百萬元
、權利人周碧玉、債務人盧榮華、義務人兼債務人鄭聰顯等內容，並持以行使交付予
黃禹，黃見證件齊全，即先墊付四十萬元予盧榮華，並交代其職員方雅惠於同年月
二十七日持向台南縣永康地政事務所辦理一百萬元抵押權設定登記，使不知情之地政
事務所公務員將該不實之事項登載於登記簿上，足生損害於鄭聰顯、吳子忠、周碧玉
及地政機關登記之正確性。迨辦妥登記，並於同年七月五日領得他項權利證明書，即
約當日在黃禹代書處交錢，使到場之吳子忠不疑有詐交付一百萬元予黃禹，再由
黃扣除先前已給付四十萬元，將餘款六十萬元交予盧榮華。盧與上訴人於詐得借款後
，將身分證、所有權狀等證件交還鄭聰顯，並表示不願購買該屋，定金同意由鄭沒收
，至同年十月間鄭欲將房地另售他人，請領登記謄本時始發覺上情等情。因而將第一
審不當之判決撤銷，改判仍依牽連犯關係，論處上訴人共同連續行使偽造私文書，足
以生損害於公眾及他人罪刑，固非無見。
惟查：(一)刑法上之共同正犯，以有犯意之聯絡與行為分擔為要件。原判決認定盜蓋鄭
聰顯之印鑑、偽刻鄭聰顯之印章，偽造土地建築改良物（所有權、他項權利）登記聲
請書、抵押權設定契約書、土地登記委託書、鄭聰顯以一百八十萬元出賣其所有上開
房地予盧榮華之不動產買賣合約書，以及交付偽造之上揭文書予（黃禹）代書，向
地政事務所辦理抵押權設定登記，均係已定讞之盧榮華所為；且所詐取之款項，亦係
由黃禹交付盧榮華，至於上訴人究竟事前如何謀議欲盜蓋鄭聰顯之印鑑、盜刻鄭聰
顯之印章偽造有關證件行詐，而實施時上訴人如何分擔何種行為？上訴人參與偽造文
書行詐之目的何在？有無分得詐欺之款項？原判決並未明白認定詳細記載，已不足為
適用法律之依據。(二)刑法上之行使偽造私文書罪，必須提出偽造之文書，本於該文書
之內容有所主張，方能成立。原判決事實僅記載盧榮華偽造鄭聰顯於七十八年五月二
十九日將前揭房地以一百八十萬元賣與盧榮華，且已收訖價金之不動產買賣合約書一
份，上訴人、盧榮華二人又於七十八年六月二十四日持該偽造之不動產買賣合約書至
不知情之黃禹代書處，佯稱：因購屋急須資金週轉，欲以該房地設定抵押借款一百
萬元等語而已，至於上訴人與盧榮華，究竟有無提出該偽造之合約書，如何本於該文
書之內容有所主張，且實際係由何人佯稱上開言詞，原判決均未詳加說明，遽對上訴
人論以連續行使偽造私文書罪刑，亦有理由不備之違誤。(三)刑法第五十五條規定犯一
罪而其方法或結果之行為犯他罪名者，從一重處斷。係指其一罪與他罪間，具有方法
或結果之牽連關係，即通常以之為必要之手段或必然之結果，始為相當。上訴人縱有
參與盧榮華偽造上開不動產買賣合約書，但此與盧榮華所偽造之其他文書委託代書持
向永康地政事務所辦理抵押權設定登記，及向吳子忠行詐之行為，其間究竟有何方法
結果之牽連關係，原審未詳加論述，遽行判決，自屬可議。上訴意旨指摘原判決不當
，非全無理由，應認仍有發回更審之原因。
據上論結，應依刑事訴訟法第三百九十七條、第四百零一條，判決如主文。
中      華      民      國    八十六    年     十一     月     二十     日
                              最高法院刑事第三庭
                                  審判長法官  蔡  詩  文
                                        法官  張  吉  賓
                                        法官  莊  登  照
                                        法官  洪  明  輝
                                        法官  蔡  清  遊
      右正本證明與原本無異
                                              書  記  官
中      華      民      國    八十六    年     十一     月    二十八    日
